【裁判字號】    89,台上,1149
【裁判日期】    890518
【裁判案由】    清償債務
【裁判全文】
最高法院民事判決                              八十九年度台上字第一一四九號
    上  訴  人  丙○○
                乙○○
                甲○○
    共      同
    訴訟代理人  莊乾城律師
    被 上訴 人  鄭顯成即祭祀公業鄭乾元管理人
                己○○
                戊○○
                丁○○
    共      同
    訴訟代理人  張孝詳律師
右當事人間請求清償債務事件，上訴人對於中華民國八十七年十月十二日台灣高等法
院第二審判決（八十六年度上字第三五九號），提起上訴，本院判決如左：
    主  文
原判決關於駁回上訴人對於被上訴人鄭顯成即祭祀公業鄭乾元管理人之上訴及該訴訟
費用部分廢棄，發回台灣高等法院。
其他上訴駁回。
第三審訴訟費用關於駁回其他上訴部分，由上訴人負擔。
    理  由
本件上訴人主張：伊為祭祀公業鄭乾元之派下，台北市政府徵收該祭祀公業所有坐落
台北市○○區○○段一小段一○五之一地號土地，於民國八十一年五月二十六日發放
徵收補償費新台幣（下同）三億七千四百六十五萬四千八百八十二元。該祭祀公業決
議將上開補償款按派下房分比例分配予各派下，依伊之派下權比例，伊應分得四百二
十六萬五千零四十四元。被上訴人鄭顯成為該祭祀公業之管理人，竟故意漏列伊為派
下，將伊應分得之上開分配款分配予被上訴人己○○、戊○○、丁○○（下稱己○○
等三人）領取，致伊受損害等情。爰基於侵權行為及不當得利之法律關係，併依對祭
祀公業鄭乾元之系爭分配款請求權，求為命被上訴人連帶給付伊四百二十六萬五千零
四十四元及加付法定遲延利息之判決。
被上訴人則以：祭祀公業鄭乾元係由鄭傳恩、鄭傳景依次按一百四十分之三十八、一
百四十分之一百零二之比例出資設立，系爭補償費係依上開比例分配予該二大房派下
，鄭傳景之子孫另設立祭祀公業鄭傳景，鄭顯成已將傳景派下應分得之款項交由祭祀
公業鄭傳景發放，上訴人為傳景之子孫，應向該祭祀公業請求。該祭祀公業派下決議
按入丁數比例發放，上訴人未向該祭祀公業申報入丁，依慣例不能享受派下權利，己
○○等三人按入丁數領取分配款，並無溢領等語，資為抗辯。
原審以：上訴人係祭祀公業鄭乾元之派下，有台灣台北地方法院八十二年度訴字第二
八四八號、原審八十三年度上字第二八○號判決及確定證明書可稽。台北市政府徵收
該祭祀公業所有上開土地，於八十一年五月二十六日發放徵收補償費三億七千四百六
十五萬四千八百八十二元予該祭祀公業，亦有徵收補償地價清冊及支票可憑，並為兩
造所不爭，自屬真實。祭祀公業鄭乾元規約第七條規定：「本公業處分財產及一切收
支之分配權利與義務，係依傳恩派下之持分一百四十分之三十八分並分（十二柱房）
，傳景派下之持分一百四十分之一百零二分並分（七柱房），但必經各柱房派下員全
員會議出席，派下員三分之二決議，及不違反相關法令為之。」，祭祀公業鄭乾元將
上開補償費按上開比例分配予傳景派下及傳恩派下後，即屬分配完竣，各派下之分配
款則應按所屬派下之約定予以分配。上訴人所屬傳景大房之派下子孫，已於六十三年
一月間另成立祭祀公業鄭傳景，其派下決議關於該祭祀公業財產、收益按派下員向祭
祀公業申報之入丁數（包括死丁）為分配標準，此項決議未違反公序良俗，並非無效
。傳景派下就系爭補償費應分配二億七千二百九十六萬二千八百四十三元，已由其派
下經手人領取完畢，有支出證明單可考。祭祀公業鄭傳景派下並於八十一年六月一日
召開代表會決議，就上開分配款按慣例以各房申報之入丁數分配，每丁分配額為二十
八萬五千元。上訴人得受分配之補償款，自應以其向祭祀公業鄭傳景申報之入丁數計
算之。上訴人迄未向該祭祀公業申報入丁數，為其所不爭，則祭祀公業鄭乾元自無不
當得利或債務不履行可言，上訴人請求祭祀公業鄭乾元給付系爭補償款，洵屬無據。
祭祀公業鄭傳景分配上開補償款時，雖有將三十五丁、二十五丁之分配額依次存入丁
○○、己○○之帳戶，惟其等係代理他人領取，已據證人鄭國周證述明確，上訴人主
張己○○等三人溢領補償款云云，未能舉證證明，不足採信。況己○○等三人係向祭
祀公業鄭傳景領取補償款，與上訴人並無直接關係，渠等受領系爭補償款，對於上訴
人不成立不當得利，自不負返還其利益之責。祭祀公業鄭乾元並非法人，無侵權行為
能力，上訴人依侵權行為法則請求該祭祀公業賠償損害，尚非有據。己○○等三人對
於上訴人是否有派下權，原無法確知，亦無證據可認祭祀公業鄭乾元派下子孫系統表
係由己○○等三人所製作，難認渠等對於上訴人有何侵害其權利之行為，上訴人依侵
權行為法則請求己○○等三人賠償損害，亦屬無據。從而，上訴人請求被上訴人連帶
給付伊四百二十六萬五千零四十四元及加付法定遲延利息，洵非正當，不應准許。爰
維持第一審所為上訴人敗訴之判決，駁回其上訴。
關於廢棄發回部分：
查祭祀公業鄭乾元與祭祀公業鄭傳景係不同之祭祀公業，上訴人雖係祭祀公業鄭乾元
傳景大房所屬派下，惟如未經祭祀公業鄭乾元傳景大房全體派下依規約推選代表領取
系爭分配款，被上訴人鄭顯成擅將系爭補償款交由祭祀公業鄭傳景之派下領取，能否
認其已對上訴人生清償之效力，尚非無疑。原審疏未注意及此，遽以上開理由認上訴
人不得請求鄭顯成即祭祀公業鄭乾元管理人給付系爭分配款本息，尚嫌速斷。上訴論
旨，指摘原判決此部分為不當，求予廢棄，非無理由。
關於駁回其他上訴部分：
原審就上訴人請求己○○等三人連帶給付系爭分配款本息部分，為上訴人敗訴之判決
，經核於法並無違誤。上訴論旨，就原審取捨證據、認定事實之職權行使，指摘原判
決此部分為不當，求予廢棄，非有理由。
據上論結，本件上訴一部為有理由，一部為無理由。依民事訴訟法第四百七十七條第
一項、第四百七十八條第一項、第四百八十一條、第四百四十九條第一項、第七十八
條，判決如主文。
中      華      民      國    八十九    年      五      月     十八     日
                              最高法院民事第四庭
                                  審判長法官  林  奇  福
                                        法官  陳  國  禎
                                        法官  李  彥  文
                                        法官  陳  重  瑜
                                        法官  許  澍  林
      右正本證明與原本無異
                                              書  記  官
中      華      民      國    八十九    年      五      月    三十一    日


司法院資訊處製作；財團法人民間司法改革基金會備份。
